ACORDAO-COMPLETO-2535022

ACÓRDÃO 7174/2022 ATA 40/2022 - SEGUNDA CÂMARA

VISTOS, relatados e discutidos estes autos da Tomada de Contas Especial instaurada pelo Ministério da Integração Nacional em razão da aprovação parcial da prestação de contas referente ao Convênio 729/2005, celebrado com o Município de Paulista/PE, tendo por objeto o revestimento dos canais Angelim/Tururu, Nossa Senhora Aparecida e Uruguai.
	ACORDAM os Ministros do Tribunal de Contas da União, reunidos em Sessão da 2ª Câmara, ante as razões expostas pelo Relator, em: 
	9.1. com fundamento nos arts. 1º, inciso I, 16, inciso III, alíneas "b" e "c", 19, caput, e 23, inciso III, da Lei 8.443/1992, julgar irregulares as contas do Sr. Yves Ribeiro de Albuquerque e condená-lo ao pagamento das quantias abaixo descritas, atualizadas monetariamente e acrescidas dos juros de mora, calculados a partir das respectivas datas até o dia da efetiva quitação, fixando-lhe o prazo de 15 (quinze) dias, a contar da notificação, para comprovar, perante o Tribunal (art. 214, inciso III, alínea "a", do Regimento Interno/TCU) , o recolhimento do débito ao Tesouro Nacional, na forma da legislação em vigor:
	VALOR (R$) 
	DATA

	32.560,23
	29/11/2007

	1.554.776,20
	29/12/2007

	167.835,69
	26/01/2009

		9.2. aplicar ao Sr. Yves Ribeiro de Albuquerque a multa prevista no art. 57 da Lei 8.443/1992, no valor de R$ 400.000,00 (quatrocentos mil reais) , fixando-lhe o prazo de 15 (quinze) dias, a contar da notificação, para que comprove, perante o Tribunal (art. 214, inciso III, alínea "a", do Regimento Interno/TCU) , o recolhimento da dívida ao Tesouro Nacional, atualizada monetariamente desde a data deste Acórdão até a data do efetivo recolhimento, se for paga após o vencimento, na forma da legislação em vigor;
9.3. autorizar, caso requerido, com fundamento no art. 26 da Lei 8.443/1992 c/c o art. 217 do Regimento Interno/TCU, o parcelamento das dívidas em até 36 (trinta e seis) parcelas mensais e sucessivas, sobre as quais incidirão os correspondentes acréscimos legais (débito: atualização monetária e juros de mora; multa: atualização monetária) , esclarecendo ao Responsável que a falta de pagamento de qualquer parcela importará no vencimento antecipado do saldo devedor, sem prejuízo das demais medidas legais; 
9.4. autorizar, desde logo, a cobrança judicial das dívidas, nos termos do art. 28, inciso II, da Lei 8.443/1992, caso não atendida a notificação; e
9.5. enviar cópia deste Acórdão à Procuradoria da República no Estado do Pernambuco, com fundamento no art. 16, § 3º, da Lei 8.443/1992, bem como ao Ministério do Desenvolvimento Regional, para ciência.

Tomada de Contas Especial instaurada pelo Ministério da Integração Nacional em razão da aprovação parcial da prestação de contas referente ao Convênio 729/2005, celebrado com o Município da Cidade do Paulista/PE, tendo por objeto o revestimento dos canais Angelim/Tururu, Nossa Senhora Aparecida e Uruguai.

Segunda Câmara

Município de Paulista/PE.

3. Responsável: Yves Ribeiro de Albuquerque (XXX.986.874-XX).

13.1. Ministros presentes: Bruno Dantas (Presidente), Aroldo Cedraz e Antonio Anastasia.
13.2. Ministro-Substituto presente: Marcos Bemquerer Costa (Relator).

MARCOS BEMQUERER

Trata-se da Tomada de Contas Especial instaurada pelo extinto Ministério da Integração Nacional - MI em razão da aprovação parcial da prestação de contas referente ao Convênio 729/2005, celebrado com o Município de Paulista/PE em 29/12/2005, tendo por objeto o revestimento de três canais, de acordo com o Plano de Trabalho aprovado, que previa a seguinte alocação de recursos: 
Canal Uruguai - R$ 2.033.674,28;
Canal Nossa Senhora Aparecida - R$ 1.953.193,26; 
Canal Angelim - R$ 1.755.172,12.
2. 	Para a execução do ajuste, foi pactuada a participação da União com R$ 5.167.835,69 e o aporte de contrapartida pelo Município no valor de R$ 574.203,67 (peça 1, p.60) . O montante sob a responsabilidade da União foi repassado em quatro parcelas:
	Ordem Bancária
	Data
	Valor (R$) 
	Localização

	2006OB900924
	06/06/2006
	1.722.611,90
	peça 2, p. 192

	2007OB903163
	29/11/2007
	1.722.611,90
	peça 5, p. 48

	2007OB903611
	29/12/2007
	1.554.776,20
	peça 13, p. 3

	2009OB800188
	26/01/2009
	167.835,69
	peça 14, p. 369

3.	A vigência do convênio, inicialmente programada para o prazo de 180 dias, foi estendida até 15/11/2009 por meio de oito termos aditivos. 
4.	Na prestação de contas final (peça 15, p. 92 - peça 36, p. 10) , o órgão concedente aprovou a aplicação de R$ 1.766.696,44, dos quais R$ 941.032,76 referentes às obras do Canal Uruguai e R$ 825.663,68 destinados ao Canal Nossa Senhora Aparecida, e reprovou os itens relacionados a seguir:
	a) nos canais Uruguai e Nossa Senhora Aparecida, os gastos correspondentes a serviços e quantitativos não previstos no projeto;
	b) no Canal Angelim, a totalidade dos dispêndios, devido à conclusão de que a obra não possui funcionalidade;
	c) pagamento de tarifas e juros bancários, no valor de R$ 310,18;
	d) pagamento de juros por atraso no recolhimento do INSS, na quantia de R$ 646,48 e 
	e) rendimentos financeiros de R$ 194.699,51 e estimativa de rendimentos financeiros de R$ 11.696,53.
5.	No âmbito deste Tribunal, a então Secretaria de Controle Externo em Pernambuco ¿ Secex/PE promoveu a citação do Sr. Yves Ribeiro de Albuquerque, ex-Prefeito nos períodos de 2005-2008 e 2009-2012 (peça 46) , para que apresentasse alegações de defesa quanto à não comprovação da boa e regular aplicação dos recursos federais recebidos para execução do Convênio 729/2005, em face da execução parcial do objeto avençado, em desobediência à Cláusula Segunda, item II, alíneas a e b, do Termo de Convênio, e do pagamento de tarifas bancárias e juros de mora com recursos do convênio, em afronta ao disposto no art. 8º, inciso VII, da IN/STN 1/1997, e/ou recolhesse aos cofres do Tesouro Nacional débito com a seguinte composição: 
	Origem do débito
	Valor original (R$) 
	Data
	Tipo

	Glosa técnica 
	  132.895,28
	06/06/2006
	Débito

		1.722.611,90
	29/11/2007
	Débito

		1.554.776,20
	29/12/2007
	Débito

		167.525,51
	26/01/2009
	Débito

	Tarifas bancárias
	310,18
	26/01/2009
	Débito

		646,48
	08/02/2008
	Débito

	Rendimentos
	194.699,51
	01/02/2010
	Débito

	Estimativa de rendimentos
	11.696,53
	01/02/2010
	Débito

	Contrapartida devolvida
	3.301,56
	01/02/2010
	Crédito

	Rendimentos a devolver 
	134.794,85
	02/02/2010
	Crédito

	Estimativa de Rendimentos 
	8.097,77
	01/02/2010
	Crédito

	Rendimentos devolvidos 
	132,75
	01/02/2010
	Crédito

6.	Em sua defesa, o ex-Prefeito (peças 53 e 54) arguiu sua ilegitimidade para figurar no polo passivo deste processo, por não ter sido ordenador de despesa, não ter agido de forma culposa em conjunto com agente subordinado, não possuir conhecimentos técnicos em relação às modificações ocorridas nos projetos dos canais e também pelo fato de o acompanhamento da execução do ajuste ter ficado a cargo da Controladoria-Geral do Município, que contava em seus quadros com advogados, engenheiros e contadores autônomos. 
7.	A então Secretaria de Controle Externo no Estado de Pernambuco e o Ministério Público junto ao TCU, representado pelo Procurador Rodrigo Medeiros de Lima, propuseram o afastamento dos débitos referentes aos Canais Nossa Senhora Aparecida e Uruguai, correspondentes ao pagamento de serviços e quantidades executados em desacordo com os projetos originais, pelos seguintes fundamentos:
	a) embora o Município de Paulista/PE tenha alterado unilateralmente o projeto, constam dos autos esclarecimentos acerca da necessidade de modificações feitas no decorrer da obra, enviados ao Ministério da Integração Nacional, em agosto de 2008, acompanhados de planilhas de custos com troca de serviço, parecer técnico emitido pelo Município e plantas arquitetônicas;
	b) o Ministério acompanhou de forma concomitante a execução dos revestimentos dos canais, por meio das suas equipes de fiscalização, e possuía plena condição de verificar pari passu os ajustes na execução física do empreendimento;
	c) o MI não se manifestou sobre o pedido de alteração efetuado pelo Município, vindo a rejeitá-lo expressamente em 2012, após a apresentação da prestação de contas final; essa demora é incompatível com o dever de concorrer para o bom andamento das iniciativas copatrocinadas; não era razoável exigir que o Município suspendesse a execução das obras por tão longo período;  
	d) a equipe de fiscalização do Ministério aceitou as quantidades conveniadas referentes aos canais de Nossa Senhora da Aparecida e Uruguai e declarou as obras concluídas;
	e) os empreendimentos alcançaram os objetivos propostos e trouxeram os benefícios sociais esperados; 
	f) as alterações não resultaram aumento representativo dos gastos das obras (8,6% do valor inicial) ; e 
	g) o aumento foi custeado com recursos da prefeitura municipal e com os próprios rendimentos financeiros dos recursos do convênio.
8. 	A Secex/PE e o MP/TCU também estiveram de acordo sobre o afastamento dos débitos referentes ao pagamento de tarifas bancárias e juros de mora do convênio, haja vista a baixa materialidade dessa ocorrência frente ao dano em discussão e a ausência de responsabilidade pessoal do ex-Prefeito, por não ter atuado como ordenador de despesas.  
9. 	O ponto sobre o qual divergiram a Unidade Técnica e o MP/TCU foram as consequências jurídicas da falta de funcionalidade do Canal Angelim. A Unidade Técnica sustentou que a execução desse item do plano de trabalho gerou dano, devido à sua falta de funcionalidade, e que o ex-Prefeito era o responsável, apesar de a execução e a fiscalização do empreendimento terem sido delegados à Secretaria de Infraestrutura e à Controladoria-Geral do Município, porque há evidências de que ele estava a par do andamento das obras e porque as falhas existentes não eram de difícil percepção para um leigo. 
10.	O Parquet especializado, por seu turno, afastou a responsabilidade do dirigente municipal sob o raciocínio de que existiam quatro possíveis causas concomitantes para o fracasso do empreendimento, todas estranhas à alçada do agente, a saber: a) refluxo devido à interferência da obra de contenção do mar na praia da Enseadinha; b) assoreamento decorrente da insuficiência da altura das bordas do canal, permitindo a entrada de material das margens; c) ocupação urbana irregular das margens; e d) falta de manutenção.
11.	Ponderou que tanto o refluxo quanto o assoreamento por queda do material das margens são atinentes ao projeto do empreendimento e ao escalão técnico da prefeitura. Assinalou que a ocupação urbana irregular não era atribuível ao gestor, por se equiparar ao caso fortuito, e que a falta de manutenção, ocorrida após a incorporação da obra ao patrimônio municipal, seria matéria da competência do Tribunal de Contas Estadual. Assim, propôs que as alegações de defesa do ex-Prefeito fossem acatadas. 
12.	Na condição de Relator, acolhi as propostas convergentes da Unidade Técnica e do MP/TCU no tocante à exclusão dos débitos referentes aos canais Uruguai e Nossa Senhora Aparecida, pelas razões relacionadas no item 7 supra.  Acrescentei que Ministério da Integração Nacional deveria ter examinado em prazo razoável a alteração da programação da execução do convênio solicitada pelo convenente em 17/08/2008, conforme previa a Cláusula Segunda, item I, alínea b, do instrumento pactuado, de modo a confirmar ou rejeitar o Plano de Trabalho como parâmetro para avaliação da execução das metas físicas. Ao não o fazer, admitiu incerteza na execução do ajuste, pela qual o representante do convenente não poderia ser responsabilizado.
13.	Acolhi também as propostas convergentes de exclusão dos débitos referentes a tarifas bancárias e juros, pelo que consta do item 8 acima.
14.	Com relação ao Canal Angelim, com as vênias de estilo por divergir do Ministério Público, entendi que existiam nos autos elementos para afirmar que a sua falta de funcionalidade decorreu da inversão do sentido do fluxo da água, reportada pelo próprio convenente em expediente datado de 08/05/2008 (peça 14, p. 379/381) , em função da interferência da obra de contenção do mar na praia da Enseadinha. 
15. 	Nesse sentido, registrei que praticamente dois anos antes do final do ajuste, quando a execução física das metas se encontrava em torno de 75% (conforme descrito na quinta vistoria, efetuada em 22/04/2008, peça 15, p. 34) , e antes do aceite das obras, ocorrido em 13/01/2010 (peça 15, p. 118) , o Sr. Ives Ribeiro de Albuquerque já estava ciente de que a mera execução do projeto não seria apta a gerar os efeitos pretendidos. Essa ocorrência não podia ser excluída da responsabilidade do então Prefeito, porque ele estava plenamente ciente do problema existente e das providências saneadoras, as quais não foram implementadas apesar de ele ter permanecido à frente da Prefeitura por mais de dois anos após o encerramento do convênio.  
16.	Não obstante, com base no expediente em que o Sr. Yves Ribeiro de Albuquerque admitiu e comunicou ao Ministério da Integração Nacional a falha existente no Canal Angelim, vislumbrei a sua boa-fé. Assim, com fundamento no art. 12, §§ 1º e 2º, da Lei 8.443/1992, juntamente com a rejeição das alegações de defesa, submeti proposta de deliberação pela fixação de novo e improrrogável prazo de 15 dias, a contar da notificação, para recolher a importância devida aos cofres do Tesouro Nacional, no montante original de R$ 1.755.172,12, atualizada monetariamente até o efetivo recolhimento da dívida, a qual foi acolhida pelo Acórdão 3766/2018-TCU-Segunda Câmara (peça 60) .
17.	Inconformado com a referida deliberação, o Sr. Yves Ribeiro de Albuquerque interpôs peça nominada Recurso de Reconsideração (peça 67) .
18.	De acordo com o parecer da Serur e nos termos do art. 279 do Regimento Interno/TCU, a Primeira Câmara, por intermédio do Acórdão 4.088/2019 (peça 72) , recebeu a peça em questão como mera petição e encaminhou os autos à SecexTCE para análise dos novos elementos de defesa apresentados pelo responsável.
19.	Notificado dessa deliberação (peça 83, com aviso de recebimento à peça 84) , o Sr. Yves Ribeiro de Albuquerque trouxe aos autos os elementos encontrados às peças 90-95.
20.	Transcrevo, no essencial, a instrução (peça 97) em que foram examinados os elementos de defesa apresentados pelo Responsável após a prolação do Acórdão 3766/2008-TCU-Segunda Câmara, cuja proposta de encaminhamento contou com a anuência do escalão dirigente da SecexTCE (peças 98 e 99) :
"EXAME TÉCNICO
 (...) 
Novos elementos de defesa
25.	Preliminarmente, o responsável argui a nulidade do Acórdão 3766/2018-TCU-Segunda Câmara, pois não integram a lide os litisconsórcios passivos necessários neste processo administrativo, como os ordenadores legalmente nomeados pelo gestor que atuaram no curso da execução do ajuste, engenheiros civis por formação, com o intuito de explicar os questionamentos técnicos de engenharia em discussão neste processo. 
26.	Acrescenta que a Secex-PE e o Ministério Público junto a este Tribunal opinaram em acolher as alegações de defesa e considerar regulares a aplicação dos recursos do convênio nos canais Nossa Senhora Aparecida e Uruguai.
27.	Com relação ao Canal Angelim, o responsável apresenta as seguintes argumentações de direito já apresentadas anteriormente em suas alegações de defesa:
27.1	Defende-se citando jurisprudência deste Tribunal que acolhe a tese de que os prefeitos não seriam alcançados quando da constatação de falhas técnicas na execução de convênios, quando ausentes condutas negligentes ou imprudentes sancionáveis ou quando os vícios não são de fácil detecção - Acórdão 183/2016-TCU-Plenário, Relator Ministro Vital do Rego; e Acórdão 1545/2015-TCU-Segunda Câmara, Relator Ministro-Substituto Marcos Bemquerer.
27.2	Também argumenta no sentido de que o prefeito atuou como agente político; que não exerceu a função de ordenador de despesas, pois havia a Portaria 492/2005 que delegava poderes aos secretários; e que os pagamentos foram amparados em atestos e boletins de medição avalizados por engenheiros integrantes do quadro técnico da Prefeitura e por engenheiros da Controladoria Geral do Município.
27.3	Reafirma a tese da responsabilidade subjetiva do gestor, para qual se exige a caracterização da culpa, em contraponto à responsabilidade objetiva que se apresentaria inadequada, citando o entendimento do Doutrinador Fabiano de Lima Caetano, no sentido de que a legislação não albergou, em casos semelhantes, nem mesmo a culpa in vigilando. Entende reforçar suas alegações os Acórdãos [Plenários] 46/2006, Relator Ministro Benjamin Zymler, e 183/2016,  Relator Ministro Vital do Rêgo; e os Acórdãos [da 2ª Câmara] 386/1995, Relator Ministro Adhemar Paladini Ghisi, 67/2003, Relator Ministro Benjamin Zymler, 92/2004, Relator Ministro Ubiratan Aguiar; e 293/2013, Relator Ministro José Jorge.
27.4	Quanto à culpa in eligendo, transcreve excerto do Acórdão 293/2013-TCU-Segunda Câmara, Relator Ministro José Jorge, de que 'não há nos autos elementos que permitam a conclusão de que, à época da indicação, as pessoas escolhidas pelo gestor não detinham capacidade para o exercício de seu mister, ou que o gestor tivesse conhecimento de fatos desabonadores de suas condutas, muito pelo contrário'. Informa que o gestor adotou todas as providências e cautelas exigidas de um administrador público, parâmetro adotado por este Tribunal para isentá-lo de responsabilidade, conforme Acórdão 2373/2008-TCU-Segunda Câmara (TC Processo 026.285/2006-2) . 
27.5	Repisa que as falhas técnicas deveriam ter sido detectadas pelo engenheiro designado para acompanhar a obra; e reforça que 'as medições, alterações de projetos, glosa de valores, realizadas na obra em comento foram por corpo técnico competente e qualificado para tanto'.
28.	Com relação à execução física do Canal Angelim, reproduz trechos e entendimentos expressos na instrução da Secex-PE, no Parecer do MPTCU e no Voto do Ministro Relator, a respeito das possíveis causas da suposta falta de funcionalidade do Canal Angelim:
28.1	Segundo o Relator, o concedente apontou a falta de manutenção como causa do assoreamento, obstrução e mau funcionamento e a água parada observado nos três canais.
28.2	Segundo o município, o assoreamento seria decorrente das 'obras de contenção do avanço do mar realizadas na praia da Enseadinha, obras que foram projetadas e executadas depois que o canal do Angelim já havia sido construído, forçaram uma reversão no fluxo das águas do canal, durante a preamar'. Surgiria, então, 'a necessidade de construir um novo trecho para desaguar no rio Paratibe', tendo que se refazer o trecho que havia sido construído, 'de forma que se pudesse reverter o caimento de fundo'.
28.3	A Secex-PE, por seu turno, contrapôs com o argumento de que o responsável não 'conseguiu comprovar que as obras complementares acima narradas foram concluídas e nem que os serviços de desassoreamento foram realizados'.
28.4	Argumenta, na sequência, as medidas adotadas pelo município, nos seguintes termos:
'Neste ponto, importante esclarecer que ao contrário do afirmado pela SECEX/PE e corroborado pelo Relator na decisão atacada (item 26) , a equipe técnica da prefeitura adotou várias medidas saneadoras a solução de questões técnico/práticas, ao exemplo das aventadas 'obras complementares', como a ligação do canal Angelim ao Rio Paratibe, conforme se comprova através da juntadas aos autos de contrato formado e início da execução de serviços (doc. 01) , cuja finalidade é exatamente a referida ligação.'
28.5	Quanto ao Parecer do MPTCU, ressaltou o registro da indefinição da causa do assoreamento, se erro no projeto da obra, pois trechos das laterais que margeavam os canais apresentavam cotas do terreno mais elevadas que as bordas; ou por falta de manutenção.
28.6	Ao referir-se ao último relatório produzido pelo concedente em 2010 (peça 37, p. 1-7) , registra que o assoreamento do canal foi atribuído à falta de manutenção e à situação de sua embocadura, pois não foi dada solução à jusante do canal Angelim.
28.7	Em consonância com o entendimento do MPTCU de que as causas não seriam mutuamente excludentes, aduz o responsável que as causas do assoreamento e do não alcance da funcionalidade do Canal Angelim devem ser creditados concomitantemente à interferência com a contenção do mar na praia da Enseadinha, às características técnicas da própria construção, à ocupação urbana irregular das margens do canal e à simples falta de manutenção. 
28.8	Assim, reforça a tese do MPTCU de que a ocupação urbana irregular, por se equiparar ao caso fortuito, e a falta de manutenção, por atrair a competência do TCE/PE, não se prestariam para fundamentar a condenação do então prefeito pelo TCU. Quanto à interferência com a obra de contenção do mar na praia da Enseadinha e às características técnicas próprias da construção, registra o posicionamento do MPTCU no sentido de que a delegação da responsabilidade outorgada isentaria de responsabilidade o então prefeito municipal.
28.9	Por último, informa que, não obstante a alteração unilateral do plano de trabalho para se adequar às realidades locais, não analisada pelo Ministério da Integração, o objeto conveniado foi concluído. Diante da comprovação posterior do cumprimento do objeto conveniado, cita [como precedentes deste Tribunal] os Acórdão 102/1993-TCU-Primeira Câmara, Relator Homero Santos, 240/1994--2ª Câmara, Relator Homero Santos, e 07/1996-2ª Câmara, Relator José Antônio Barreto de Macedo, para defender o julgamento pela regularidade com ressalvas das contas do ajuste em apreço. Acresce que não houve superfaturamento de preços e nem inexecução de serviços.
29.	Por último, como prova de atitude inovadora, cita a criação da Controladoria Geral do Município, por meio da Lei 3.819/2005, que designou Auditor Técnico de Engenharia, que teria acompanhado a execução do objeto do presente ajuste; e informa que o ex-prefeito teve suas contas julgadas regulares pelo TCU e pelo TCE/PE.
Análise
26. (sic)	A nulidade do Acórdão 3766/2018-TCU-Segunda Câmara arguida pelo responsável não merece guarida, pois, como bem expresso na instrução da Serur à peça 68, acolhida pelo Acórdão 4088/2019-TCU-Primeira Câmara, não há que se falar em cabimento de recurso em fase de decisão que rejeitam as alegações de defesa, pois não julga o mérito das contas e apenas fixa prazo para recolhimento de recursos federais, conforme disciplinado nos parágrafos 1º e 2º do artigo 23 da Resolução-TCU 36/1995 e artigo 279 do Regimento Interno/TCU. A peça 67 foi recebida apenas como mera petição com elementos complementares de defesa.
27.	Com relação aos argumentos de exclusão da responsabilidade do então prefeito, por ter delegado competência para Secretaria Municipal de Infraestrutura, por não ter sido o ordenador de despesas, por agir como agente político, pela inexistência de culpa in vigilando ou in eligendo e pelo [fato de as irregularidades de natureza] técnica não terem sido apontadas por seus subordinados, o Voto do Ministro Relator (peça 61) realizou percuciente análise que ensejou a rejeição destas alegações de defesa pelo Tribunal, mediante o Acórdão 3766/2018-TCU-Segunda Câmara.
27.1	Portanto, estes argumentos de defesa não constituíram novos elementos de defesa e já foram objeto de apreciação e de decisão deste Tribunal.
28.	Da mesma forma, os argumentos sobre as causas que motivaram o assoreamento do Canal Angelim, ainda que com conclusões parcialmente destoantes, também foram objeto de análise pela Secex-PE, pelo Ministério Público junto ao TCU (MPTCU) e no Voto do Ministro Relator que fundamentou o Acórdão 3766/2018-TCU-Segunda Câmara.
28.1	Portanto, estes argumentos de defesa também não constituíram novos elementos de defesa e já foram objeto de decisão deste Tribunal.
29.	Quanto à informação de que o objeto do ajuste foi acompanhado por Auditor Técnico de Engenharia da Controladoria Geral do Município, criada pelo responsável por meio da Lei 3.819/2005, conquanto revele ser uma medida louvável, não tem o condão de eximir a responsabilidade do gestor, haja vista as seguintes considerações do Relator, reproduzidas acima:
'24.	A delegação de competência para a Secretaria Municipal de Infraestrutura executar o convênio não suprime a responsabilidade pessoal do Prefeito signatário do convênio e em cuja gestão os recursos foram aplicados. Isto porque, além da função de garantidor da boa execução do convênio, assumida no momento da assinatura do instrumento de repasse, ele não só teve ciência do refluxo durante a vigência do ajuste, como dele deu ciência ao Ministério da Integração Nacional, descreveu as medidas corretivas a serem implementadas e solicitou prazo para executá-las, conforme trecho transcrito no item 21 supra.
25. 	Do acima exposto, constata-se que praticamente dois anos antes do final do ajuste, quando a execução física das metas encontrava-se em torno de 75% (conforme descrito na quinta vistoria, efetuada em 22/04/2008, peça 15, p. 34) , e antes do aceite das obras, ocorrido em 13/01/2010 (peça 15, p. 118) , o Sr. Ives Ribeiro de Albuquerque já estava ciente de que mera execução do projeto não seria apta a gerar os efeitos pretendidos. 
26.	Daí segue que o titular do Poder Executivo Municipal não podia se satisfazer apenas com a implementação da meta física pactuada. Na condição de Responsável pela boa e regular execução do convênio, e pelo inarredável princípio da eficiência da administração, cabia a ele ter cobrado do seu secretariado a implementação de soluções, de modo a assegurar a funcionalidade das obras executadas e o proveito dos gastos públicos realizados. Mas, ao revés, deu continuidade à execução do Canal Angelim, sem promover as adaptações por ele mesmo apontadas como necessárias. Não há notícias de que o Município de Cidade do Paulista/PE tenha tomado as medidas saneadoras, como por exemplo a aventada ligação do canal ao Rio Paratibe, apesar de o Responsável ter permanecido até o final de 2012 no comando da Prefeitura.'
30.	O julgamento pela regularidade das contas pelo TCE/PE também não tem o condão de eximir a responsabilidade do então prefeito, pois, de acordo com suas atribuições constitucionais, este Tribunal não está obrigado a seguir eventual entendimento de outros órgãos da administração pública, devendo realizar de forma autônoma e independente a apreciação da regularidade das contas dos gestores de bens e direitos da União. São nesse sentido, tem-se os Acórdão 6668/2015-TCU-Segunda Câmara, rel. Vital do Rêgo; 1.568/2015-TCU-2ª Câmara, rel. Ana Arraes; 137/2015-TCU-1ª Câmara, rel. Walton Alencar Rodrigues; 1537/2014-TCU-Plenário, rel. José Múcio Monteiro; 1.150/2019-TCU-1ª Câmara, rel. Benjamin Zymler e 121/2019-TCU-Plenário, rel. Raimundo Carreiro.
31.	Finalmente, com relação à informação de que foi formalizado contrato pela prefeitura para fazer a ligação do Canal Angelim ao Rio Paratibe, o responsável não apresentou a respectiva cópia, tampouco comprovou a execução desta obra, que supostamente poderia fazer com que o Canal Angelim alcançasse a finalidade prevista pelo Convênio 729/2005, com poderes para repercutir no julgamento das presentes contas.
Prescrição da Pretensão Punitiva
32.	Vale ressaltar que a pretensão punitiva do TCU, conforme Acórdão 1441/2016-TCU-Plenário, que uniformizou a jurisprudência acerca dessa questão, subordina-se ao prazo geral de prescrição indicado no art. 205 do Código Civil, que é de 10 anos, contado da data de ocorrência da irregularidade sancionada, nos termos do art. 189 do Código Civil, sendo este prazo interrompido pelo ato que ordenar a citação, a audiência ou a oitiva do responsável. No caso em exame, não ocorreu a prescrição, uma vez que a última liberação dos recursos ocorreu em 26/1/2009 e o ato que ordenou a citação ocorreu em 23/5/2017 (peça 44) .
CONCLUSÃO
33.	Ante o exposto, propõe-se rejeitar os elementos apresentados pelo responsável a título de nova defesa, que sejam julgadas irregulares as contas do Sr. Yves Ribeiro de Albuquerque, uma vez que os novos elementos de defesa não foram suficientes para afastar a irregularidade quanto a não comprovação da boa e regular aplicação dos recursos federais recebidos para execução do Convênio 729/2005 (Siafi 557270) , ante a execução apenas parcial do canal de Angelim, que culminou na sua não funcionalidade, em desobediência às alíneas 'a' e 'b' do Item II, da Cláusula Segunda do Termo de Convênio (peça 2, p. 112) , devendo ser imputado ao responsável o débito apurado nos presentes autos, de acordo com o estabelecido no inciso I, do art. 9ª, da IN-TCU 71/2012, e aplicado a multa prevista no art. 57 da Lei 8.443/1992 c/c o art. 267 do Regimento Interno.
PROPOSTA DE ENCAMINHAMENTO
34.	Diante do exposto, submetem-se os autos à consideração superior, propondo ao Tribunal:
rejeitar as alegações de defesa de Yves Ribeiro de Albuquerque (...) ;
julgar irregulares, nos termos dos arts. 1º, inciso I, 16, inciso III, alíneas 'b' e 'c', da Lei 8.443/1992, c/c os arts. 19 e 23, inciso III, da mesma Lei, as contas do responsável Yves Ribeiro de Albuquerque (...) , na condição de prefeito municipal de Paulista/PE nas gestões 2005-2008 e 2009-2012, condenando-o ao pagamento das quantias a seguir especificadas, atualizadas monetariamente e acrescidas dos juros de mora, calculados a partir das datas discriminadas até a data da efetiva quitação do débito, fixando-lhe o prazo de quinze dias, para que comprove, perante o Tribunal, o recolhimento das referidas quantias aos cofres do Tesouro Nacional, nos termos do art. 23, inciso III, alínea 'a', da citada lei, c/c o art. 214, inciso III, alínea 'a', do Regimento Interno/TCU - RI/TCU:  
	Data de ocorrência
	Valor histórico (R$) 

	29/11/2007
	32.560,23

	29/12/2007
	1.554.776,20

	26/1/2009
	167.835,69

	c) aplicar ao responsável Yves Ribeiro de Albuquerque (...) a multa prevista no art. 57 da Lei 8.443/1992 c/c o art. 267 do RI/TCU, fixando-lhe o prazo de quinze dias, a contar da notificação, para que comprove, perante o Tribunal (art. 214, III, alínea 'a', do RI/TCU) , o recolhimento da dívida aos cofres do Tesouro Nacional, atualizada monetariamente desde a data do acórdão proferido por este Tribunal até a data do efetivo recolhimento, se paga após o vencimento, na forma da legislação em vigor; 
	d) autorizar, desde logo, a cobrança judicial das dívidas, caso não atendida a notificação, na forma do disposto no art. 28, inciso II, da Lei 8.443/1992; 
	e) autorizar também, desde logo, se requerido, com fundamento no art. 26 da Lei 8.443/1992, c/c o art. 217, §§ 1º e 2º, do RI/TCU, o parcelamento das dívidas em até 36 parcelas, incidindo, sobre cada parcela, corrigida monetariamente, os correspondentes acréscimos legais, fixando-lhe o prazo de quinze dias, a contar do recebimento da notificação, para comprovar, perante o Tribunal, o recolhimento da primeira parcela, e de trinta dias, a contar da parcela anterior, para comprovar os recolhimentos das demais parcelas, devendo incidir, sobre cada valor mensal, atualizado monetariamente, os juros de mora devidos, no caso do débito, na forma prevista na legislação em vigor, alertando o responsável de que a falta de comprovação do recolhimento de qualquer parcela importará o vencimento antecipado do saldo devedor, nos termos do § 2º do art. 217 do RI/TCU; 
	f) enviar cópia do Acórdão a ser prolatado à Procuradoria da República no Estado de Pernambuco, nos termos do § 3º do art. 16 da Lei 8.443/1992, c/c o § 7º do art. 209 do RI/TCU, para adoção das medidas cabíveis;
	g) enviar cópia do Acórdão que vier a ser proferido ao Ministério do Desenvolvimento Regional e ao responsável, para ciência;
	h) informar à Procuradoria da República no Estado de Pernambuco, ao Ministério do Desenvolvimento Regional e ao responsável que a presente deliberação, acompanhada do Relatório e do Voto que a fundamenta, está disponível para a consulta no endereço www.tcu.gov.br/acordaos, além de esclarecer que, caso requerido, o TCU poderá fornecer sem custos as correspondentes cópias, de forma impressa; e
	i) informar à Procuradoria da República no Estado de Pernambuco que, nos termos do parágrafo único do art. 62 da Resolução TCU 259/2014, os procuradores e membros do Ministério Público credenciados nesta Corte podem acessar os presentes autos de forma eletrônica e automática, ressalvados apenas os casos de eventuais peças classificadas como sigilosas, as quais requerem solicitação formal."
21.	 O Ministério Público junto ao TCU, representado pelo Procurador Rodrigo Medeiros de Lima, manifestou-se de acordo com o encaminhamento acima transcrito, sem prejuízo de discorrer sobre os elementos determinantes da responsabilidade do Sr. Yves Ribeiro de Albuquerque em relação à falta de funcionalidade do Canal Angelim (peça 100) : 
"17.	Em evolução relativa ao posicionamento anterior (peça 59) , o Ministério Público de Contas, nesta assentada, passa a endossar as conclusões inseridas no Voto condutor do Acórdão 3766/2018-TCU-Segunda Câmara (peça 60) acerca da responsabilidade do Sr. Yves Ribeiro de Albuquerque pela falta de funcionalidade do canal Angelim:
'25. Do acima exposto, constata-se que praticamente dois anos antes do final do ajuste, quando a execução física das metas se encontrava em torno de 75% (conforme descrito na quinta vistoria, efetuada em 22/04/2008, peça 15, p. 34) , e antes do aceite das obras, ocorrido em 13/01/2010 (peça 15, p. 118) , o Sr. Ives Ribeiro de Albuquerque já estava ciente de que mera execução do projeto não seria apta a gerar os efeitos pretendidos. 
26. Daí segue que o titular do Poder Executivo Municipal não podia se satisfazer apenas com a implementação da meta física pactuada. Na condição de Responsável pela boa e regular execução do convênio, e pelo inarredável princípio da eficiência da administração, cabia a ele ter cobrado do seu secretariado a implementação de soluções, de modo a assegurar a funcionalidade das obras executadas e o proveito dos gastos públicos realizados. Mas, ao revés, deu continuidade à execução do Canal Angelim, sem promover as adaptações por ele mesmo apontadas como necessárias. Não há notícias de que o Município de Cidade do Paulista/PE tenha tomado as medidas saneadoras, como por exemplo a aventada ligação do canal ao Rio Paratibe, apesar de o Responsável ter permanecido até o final de 2012 no comando da Prefeitura.' (peça 61, p. 6) 
18.	Considerando que o responsável fora cientificado de que o projeto em execução resultaria insatisfatório, aderimos integralmente à tese de que ao Sr. Yves Ribeiro Albuquerque era exigível a adoção de providências retificadoras. Nesse campo, não se pode afirmar que sua inércia tenha advindo da falta de conhecimentos na área de engenharia, eis que ele foi alertado sobre a falta de funcionalidade das obras. Na condição de chefe da administração local, cabia-lhe determinar que medidas corretivas lhe fossem apresentadas.
19.	Diante do exposto neste parecer, aderimos à proposta de encaminhamento formulada pela equipe da SecexTCE à peça 97, a qual contou também com o apoio do diretor (peça 98) e do titular daquela secretaria (peça 99) ."
	É o Relatório.

Gilberto Lopes de Albuquerque Filho, OAB/PE 21.397; Leandro de Melo Albuquerque, OAB/PE 24.581; José Geraldo de Araújo Lima, OAB/PE 9.812-E.

Procurador Rodrigo Medeiros de Lima.

TOMADA DE CONTAS ESPECIAL. CONVÊNIO. FALTA DE FUNCIONALIDADE DA OBRA EXECUTADA. INTERFERÊNCIA DE OUTRA OBRA REALIZADA PELO PODER PÚBLICO. CIÊNCIA, PELO ENTÃO PREFEITO, DO PROBLEMA EXISTENTE E DAS MEDIDAS NECESSÁRIAS À SUA CORREÇÃO. INVIABILIDADE DA EXCLUSÃO DE RESPONSABILIDADE DO AGENTE MUNICIPAL COM BASE NA DELEGAÇÃO DE COMPETÊNCIA. FIXAÇÃO DE NOVO E IMPRORROGÁVEL PRAZO PARA RECOLHIMENTO DA DÍVIDA. AUSÊNCIA DE PAGAMENTO. ALEGAÇÕES DE DEFESA COMPLEMENTARES. REJEIÇÃO. CONTAS IRREGULARES. DÉBITO. MULTA.

TOMADA DE CONTAS ESPECIAL (TCE)

Secretaria de Controle Externo de Tomada de Contas Especial - SecexTCE.

Trata-se da Tomada de Contas Especial instaurada pelo extinto Ministério da Integração Nacional - MI em razão da reprovação parcial da prestação de contas referente ao Convênio 729/2005, celebrado com o Município de Paulista/PE, em 29/12/2005, que tinha por objeto o revestimento de três canais, de acordo com o Plano de Trabalho aprovado: 
Canal Uruguai - R$ 2.033.674,28;
Canal Nossa Senhora Aparecida - R$ 1.953.193,26; 
Canal Angelim - R$ 1.755.172,12.
2.	Em Sessão de 15/05/2018, a 2ª Câmara proferiu o Acórdão 3.766/2018, de minha relatoria, no qual rejeitou as alegações de defesa do Sr. Yves Ribeiro de Albuquerque no tocante à ausência de funcionalidade do Canal Angelim, fixou ao responsável novo e improrrogável prazo para o recolhimento do débito, no montante original de R$ 1.755.172,12, autorizou o parcelamento, caso requerido, e informou-lhe a possibilidade de sanear o processo diante da liquidação tempestiva da dívida atualizada monetariamente (peça 60) . 
3.	Esse procedimento está de acordo com os comandos insculpidos no artigo 12, §§ 1º e 2º, da Lei 8.443/1992, segundo os quais, caso rejeitadas as alegações de defesa e reconhecida pelo Tribunal a existência de boa-fé, a liquidação tempestiva do débito atualizado monetariamente saneará o processo, se não houver sido observada outra irregularidade. Assim, procura-se oferecer uma oportunidade de reparar a existência de dano que atrai a irregularidade das contas, de modo que o seu futuro julgamento seja pela regularidade com ressalva.  
4. 	Entretanto, ao invés de pagar a dívida, o Responsável optou por apresentar peça denominada Recurso de Reconsideração, que foi recebida, por meio do Acórdão 4088/2019-TCU-Primeira Câmara, como petição que veiculou novos elementos de defesa (peça 72) . 
5.	Lembro que a dívida decorre da falta de funcionalidade do Canal Angelim, identificada na inversão do sentido do fluxo da água durante a preamar, reportada ao concedente pelo próprio Sr. Yves Ribeiro de Albuquerque em expediente de 08/05/2008 (peça 14, p. 379/381) , nos termos seguintes: 
"O primeiro projeto de canalização do Córrego Angelim, coerente com a configuração geográfica do leito original daquele manancial, previa que ele iria desaguar na praia da Enseadinha, assim como o canal do córrego Nossa Senhora foi projetado para desaguar na praia do Janga. Ocorreu, entretanto, que as obras de contenção do avanço do mar realizadas na praia da Enseadinha, obras que foram projetadas e executadas depois que o canal do Angelim já havia sido construído, forçaram uma reversão no fluxo das águas do canal, durante a preamar.
Por essa razão, ao finalizar as obras de canalização do córrego Angelim, verificou-se a necessidade de construir um novo trecho para desaguar no rio Paratibe. Nessa condição, o trecho que havia sido construído com fluxo para a praia teve de ser refeito, de forma que se pudesse reverter o caimento de fundo. 
Infelizmente, entretanto, para levar as águas do Angelim até o Paratibe torna-se imperioso que se atravesse uma região de mangue (área de preservação ambiental) numa extensão de pouco mais de 100 m. E é essa uma razão suficiente para causar grande transtorno, enorme dificuldade de decidir, nos guardiões do meio ambiente da CPRH, a Companhia responsável pela preservação ambiental no Estado de Pernambuco. Foram necessários quase 12 meses, um ano de negociações para que chegássemos a um consenso, Prefeitura e CPRH, relativamente a esse assunto. Agora, finalmente, aquela instituição concordou em analisar uma proposta técnica de canalização, que afete o menos possível o meio ambiente local."
6.	Como se lê acima, ainda durante a execução do convênio, o então Prefeito apontava como causa do refluxo observado no Canal Angelim a interferência da obra de contenção do mar na praia da Enseadinha, e identificava como solução para esse problema o desvio da parte final do referido canal para o Rio Paratibe. 
7.	Na derradeira inspeção realizada em 26/10/2010 (peça 37, p. 5) , os técnicos do MI vincularam expressamente a falta de funcionalidade do Canal Angelim à ausência de providências para corrigir o problema à jusante, isto é, na região mais próxima a sua foz, sem prejuízo de apontar discrepâncias com o plano de trabalho aprovado: 
"Já que não foi dada solução a jusante do canal Angelim, ele não atende a sua função (item 4.6) .
Existem várias divergências entre os itens do plano de trabalho e os executados em obra (não só de quantidades, mas também de serviços acrescidos e suprimidos. A equipe técnica da prefeitura informou que as mudanças foram necessárias e aconteceram no decorrer da obra. No entanto, não foi possível conferir tais quantidades, já que as quantidades executadas, em suas memórias de cálculos, não estão claras. 
A vistoria foi realizada nos canais de maneira a observar o atendimento da meta física e da funcionalidade dos canais. O trecho final do canal Angelim não pode ser verificado [quanto à] qualidade da obra, pois o canal encontra-se totalmente assoreado."
8.	Nesse contexto, o Voto que orientou o Acórdão 3766/2018-TCU-Segunda Câmara fixou a responsabilidade do Sr. Yves Ribeiro de Albuquerque nos termos seguintes:
"24.	A delegação de competência para a Secretaria Municipal de Infraestrutura executar o convênio não suprime a responsabilidade pessoal do Prefeito signatário do convênio e em cuja gestão os recursos foram aplicados. Isto porque, além da função de garantidor da boa execução do convênio, assumida no momento da assinatura do instrumento de repasse, ele não só teve ciência do refluxo durante a vigência do ajuste, como dele deu ciência ao Ministério da Integração Nacional, descreveu as medidas corretivas a serem implementadas e solicitou prazo para executá-las, conforme trecho transcrito no item 21 supra.
25.	Do acima exposto, constata-se que praticamente dois anos antes do final do ajuste, quando a execução física das metas se encontrava em torno de 75% (conforme descrito na quinta vistoria, efetuada em 22/04/2008, peça 15, p. 34) , e antes do aceite das obras, ocorrido em 13/01/2010 (peça 15, p. 118) , o Sr. Ives Ribeiro de Albuquerque já estava ciente de que mera execução do projeto não seria apta a gerar os efeitos pretendidos.
26.	Daí segue que o titular do Poder Executivo Municipal não podia se satisfazer apenas com a implementação da meta física pactuada. Na condição de Responsável pela boa e regular execução do convênio, e pelo inarredável princípio da eficiência da administração, cabia a ele ter cobrado do seu secretariado a implementação de soluções, de modo a assegurar a funcionalidade das obras executadas e o proveito dos gastos públicos realizados. Mas, ao revés, deu continuidade à execução do Canal Angelim, sem promover as adaptações por ele mesmo apontadas como necessárias. Não há notícias de que no Município de Cidade do Paulista/PE tenha tomado as medidas saneadoras, como por exemplo a aventada ligação do canal ao Rio Paratibe, apesar de o Responsavel ter permanecido até o final de 2012 no comando da Prefeitura. 
27.	E não se diga que a obra de contenção do mar na praia da Enseadinha foi superveniente à apresentação do Plano de Trabalho e assinatura do Convênio 729/2005. Conforme se extrai do Acórdão 1263/2012-TCU-Primeira Câmara (Relator Ministro Emérito Valmir Campelo) , proferido nos autos do TC Processo 026.072/2009-8, e mencionado no Parecer do MP/TCU, essas obras foram objeto do Convênio 7/1998, celebrado entre o Ministério do Meio Ambiente e a Prefeitura do mencionado Município, em 03/06/1998, no valor de R$ 6.000.000,00, tendo o montante sob a responsabilidade da União sido repassado em parcelas no período compreendido entre 09/06/1998 a 07/01/1999."
9.	As alegações de defesa complementares do Sr. Yves Ribeiro de Albuquerque evocam os seguintes aspectos: 
	a) a nulidade do Acórdão 3766/2018-TCU-Segunda Câmara, pela não formação do litisconsórcio passivo necessário com os ordenadores de despesa; 
	b) a realização de pagamentos com amparo em atestos e boletins de medição avalizados por engenheiros do quadro técnico da Prefeitura e da Controladoria-Geral do Município; 
	c) a conclusão das obras, não obstante a alteração unilateral do plano de trabalho para se adequar à realidade local;
	d) a inexistência de superfaturamento ou de inexecução de serviços;
	e) a imprecisão sobre as causas do assoreamento, da obstrução e do mau funcionamento do canal Angelim;
	f) a efetiva adoção de medidas saneadoras pelo município, como por exemplo as obras complementares de ligação do canal Angelim ao Rio Paratibe, comprovadas por contrato celebrado com essa finalidade e pelo início da execução de serviços;
	g) a natureza política de sua atuação, da qual decorre a ausência de responsabilidade por falhas técnicas verificadas na execução de convênios, quando ausentes condutas negligentes ou imprudentes ou quando os vícios não são de fácil detecção; e
	h)  o julgamento de suas contas como regulares pelo Tribunal de Contas do Estado de Pernambuco.
10.	A Secretaria de Controle Externo de Tomada de Contas Especial - SecexTCE propôs ao Tribunal rejeitar tais alegações de defesa, julgar irregulares as contas do Sr. Yves Ribeiro de Albuquerque, nos termos do art. 16, inciso III, alíneas "b" e "c", da Lei 8.443/1992, condená-lo ao pagamento do débito apurado, atualizado monetariamente e acrescido dos juros de mora, bem como aplicar ao responsável a multa prevista no art. 57 da Lei 8.443/1992. 
11.	O Ministério Público junto ao TCU, representado pelo Procurador Rodrigo Medeiros de Lima, manifestou-se de acordo com o encaminhamento formulado pela Unidade Especializada, consignando, expressamente, ser exigível, por parte do Sr. Yves Ribeiro Albuquerque, a adoção de providências retificadoras.
12.	Acompanho os pareceres exarados nos autos, incorporando os fundamentos consignados pela SecexTCE às minhas razões de decidir, naquilo em que não for conflitante com o que segue.  
13.	A responsabilidade do Sr. Yves Ribeiro de Albuquerque, ex-Prefeito em cuja gestão foi executado o Convênio, restou caracterizada em função da presença dos seguintes elementos: a)  o dano, decorrente da ausência de funcionalidade da obra realizada; b) a conduta comissiva, consistente na aplicação de recursos, destinados a objeto sabidamente disfuncional; c) o nexo de causalidade entre a aplicação dos recursos do convênio e o dano, pois o próprio agente declarou, perante o concedente, que para evitar o refluxo da água do canal Angelim durante a preamar seriam necessárias obras complementares; e d) a culpa grave desse agente, o qual, apesar de plenamente consciente da inadequação do projeto aprovado para o fim almejado, em função de influências externas, deu seguimento à implantação do objeto pactuado no Convênio 729/2005, com modificações em relação ao projeto básico reconhecidamente incapazes de assegurar o bom funcionamento da estrutura edificada, o que evidencia ofensa ao dever de cuidado na aplicação de recursos públicos.
14.	A respeito da formação do litisconsórcio passivo, ressalto que a individualização de condutas e a consequente definição de responsabilidades dos ex-Secretários Municipais restam prejudicadas pela sucessão de três agentes ao longo da execução do convênio (Srs. Wandelson Francisco dos Santos, peça 13, p. 63; Abdias José da Silva Filho, peça 15, p. 52 e 92; e Francisco Antônio Maia Ferreira, peça 36, p. 306) , de forma que não há nos autos elementos suficientes para apontar quais desses também seriam diretamente responsáveis pelos problemas identificados. Outrossim, diversamente do que afirma o Sr. Yves Ribeiro de Albuquerque, cabe registrar que, no processo de controle externo, não é necessário chamar todos os possíveis corresponsáveis por débito perante o erário, uma vez que o instituto da solidariedade passiva é benefício conferido pelo legislador ordinário ao credor, que pode exigir de um ou de alguns devedores o pagamento da integralidade da dívida, conforme decidido nos Acórdãos Plenários 1.137/2017 (relatora Ministra Ana Arraes) , 842/2017 (relator Ministro Benjamin Zymler) , 1.797/2016 (relator Ministro Vital do Rego) , 3.320/2015 (relator Ministro José Múcio Monteiro) , 2.380/2014 (relator Ministro Aroldo Cedraz) , no Acórdão 1737/2014-TCU-Primeira Câmara (relator Min. André de Carvalho) e no Acórdão 10468/2016-TCU-Segunda Câmara (relator Ministro Raimundo Carreiro) .
15.	O fato de os pagamentos terem sido precedidos de medições, de acompanhamento por técnicos da Controladoria-Geral do Município e de a obra ter sido concluída sem superfaturamento ou inexecução contratual não descaracterizam a indevida aplicação dos recursos em objeto claramente inapto aos fins pretendidos. 
16.	A alegação sobre a natureza técnica dos problemas verificados ainda no curso da construção do canal Angelim e a sua difícil detecção não socorrem ao Responsável, pois tais problemas foram levados ao seu conhecimento de forma inteligível, permitindo que ele os reportasse ao concedente e indicasse a possível solução. 
17.	Outras causas que possam ter concorrido para o fracasso do empreendimento, aventadas pelo Responsável, perdem relevância diante da evidência de que ele fora cientificado de que o projeto em execução resultaria inservível diante da interferência externa de outra obra pública realizada pelo Município. A causa suficiente para o desperdício dos recursos federais foi a sua decisão de dar continuidade à execução do canal, mesmo sabendo que, com as características aprovadas no plano de trabalho, a edificação não teria utilidade. 
18. 	Vale apontar que o Ministério Público junto ao TCU reviu seu entendimento original, aderindo integralmente à tese da exigibilidade de conduta diversa por parte do Sr. Yves Ribeiro Albuquerque. Arremata o Parquet especializado que "não se pode afirmar que sua inércia tenha advindo da falta de conhecimentos na área de engenharia, eis que ele foi alertado sobre a falta de funcionalidade das obras."
19.	Dessa forma, merece acolhida a proposta da unidade técnica, com a anuência do MP/TCU, de julgamento das contas pela irregularidade, com fundamento no disposto no art. 16, inciso III, alíneas "b" e "c", da Lei 8.443/1992, com a imputação do débito ora apurado, sem prejuízo da aplicação da multa proporcional ao dano prevista no art. 57 do aludido normativo, diante da gravidade da conduta do responsável. 
20. 	Estando os autos em meu gabinete, em 11/10/2022, ocorreu o julgamento do TC Processo 008.702/2022-5, que resultou no Acórdão 2285/2022-TCU-Plenário e na edição da Resolução TCU 344/2022. 
21.	A mencionada norma estabelece que a prescrição nos processos de controle externo em curso no TCU observará o disposto na Lei 9.873/1999, na forma aplicada pelo Supremo Tribunal Federal, em especial como decidido na Ação Direta de Inconstitucionalidade 5.509 (art. 1º) , e que as pretensões punitiva e de ressarcimento prescrevem em cinco anos (art. 2º) . Nos arts. 4º e 5º da Resolução, respectivamente, estão definidos o modo como será contado o prazo de prescrição e as suas causas interruptivas. Já o art. 8º trata da prescrição intercorrente, sujeita ao prazo trienal.
22.	De acordo com a norma, no caso em exame o prazo de prescrição principal começou a contar da data da prestação de contas, 25/01/2010 (peça 15, p. 92) , mas não se consumou, dada a interrupção de sua contagem por diversos eventos, dentre outros registrados nos autos: a) 22/07/2010 - relatório de vistoria (peça 34, p. 288) ; b) 24/08/2010 - notificação (peça 34, p. 295) ; c) 28/09/2012 - elementos complementares de defesa (peça 37, p 187) ; d) 21/12/2012 - parecer técnico (peça 38, p. 143) ; e) 1º/03/2013 - parecer financeiro (peça 38, p. 168) ; f) 04/03/2013 - notificação (peça 38, p. 170) ; g) 06/09/2013 - relatório de TCE (peça 39, p. 80) ; h) 18/11/2013 - relatório de auditoria da CGU (peça 39, p. 93) ; i) 20/11/2013 - certificado de auditoria da CGU (peça 38, p. 95) ; j) 13/03/2014 - pronunciamento ministerial (peça 39, p. 105) ; k) 22/04/2014 - autuação de TCE no TCU (peca 40, p. 1) ; l) 13/03/2017 - instrução (peça 42, p. 8) ; m) 24/05/2017 - citação (peça 46) ; n) 30/08/2017 - alegações de defesa (p. 53) ; o) 15/05/2018 - acórdão condenatório (p. 60) ; p) 26/06/2018 - recurso (peça 67) ; q) 04/06/2019 - acórdão que recebeu o recurso como mera petição (peça 72) ; r) 05/05/2020 - notificação (peça 83) ; s) 25/05/2021 - novos elementos de defesa (peça 90) ; t) 25/08/2021 - instrução (peça 97) ; e u) 22/04/2022 - parecer do MPTCU (peça 100) .
23.	Tampouco ocorreu a prescrição intercorrente, visto que o processo não ficou paralisado por mais de três anos. Assim, não há óbice à condenação ao pagamento do dano nem ao sancionamento da conduta do gestor.
 	Ante o exposto, manifesto-me por que seja adotada a deliberação que ora submeto a este Colegiado.
T.C.U., Sala das Sessões, em 22 de novembro de 2022.
MARCOS BEMQUERER COSTA
Relator